臺灣臺南地方法院民事判決
                                    106年度簡上字第294號
上  訴  人  謝國隆
視同上訴人  楊金智

            楊景祥

            楊來發
            楊水泉
兼  共  同
訴訟代理人  楊春吉（即楊明達之承受訴訟人）


被  上訴人  楊水福
上列當事人間請求分割共有物事件，上訴人對於民國106 年9 月
14日本院臺南簡易庭106 年度南簡字第130 號第一審判決提起上
訴，本院於108 年7月18日言詞辯論終結，判決如下：
    主      文
原判決廢棄。
兩造共有坐落臺南市○○區○○○段○○○地號、面積九四二三
平方公尺之土地，應分割如附圖一即臺南市歸仁地政事務所民國
一○六年六月三十日土地複丈成果圖上訴人方案所示，即：編號
Ａ、面積二八一三平方公尺土地，分歸上訴人取得；編號Ｂ、面
積一四五九平方公尺土地，分歸視同上訴人楊景祥取得；編號Ｃ
、面積七二九平方公尺土地，分歸視同上訴人楊金智取得；編號
Ｄ、面積一四五九平方公尺土地，分歸視同上訴人楊來發取得；
編號Ｅ、面積二二九三平方公尺土地，分歸視同上訴人楊春吉、
楊水泉、被上訴人楊水福，各按四十四分之三十、四十四分之七
、四十四分之七之比例，維持分別共有；編號Ｆ、面積六七○平
方公尺土地，由兩造按如附表一所示應有部分比例保持共有。
兩造間應為補償及應受補償之金額如附表二所示。
第一、二審訴訟費用由兩造按如附表一所示應有部分比例負擔。
    事實及理由
壹、程序方面：
一、按訴訟標的對於共同訴訟之各人必須合一確定者，共同訴訟
    人中一人之行為有利益於共同訴訟人者，其效力及於全體；
    不利益者，對於全體不生效力，民事訴訟法第56條第1 項第
    1 款定有明文；所謂共同訴訟人中一人之行為，有利益於共
    同訴訟人或不利益於共同訴訟人，係指於行為當時就形式上
    觀之，有利或不利於共同訴訟人而言。非指經法院審理結果
    有利者其效力及於共同訴訟人，不利者其效力不及於共同訴
    訟人而言，故共同訴訟人中之一人，對於下級法院之判決聲
    明不服提起上訴，在上訴審法院未就其內容為審判之前，難
    謂其提起上訴之行為對於他共同訴訟人不利，其效力應及於
    共同訴訟人全體，即應視其上訴為共同訴訟人全體所為（最
    高法院52年台上字第1930號判例意旨參照）。查本件原審判
    決後，雖僅由原審被告謝國隆提起上訴，惟依上開說明，其
    效力及於原審共同被告，爰併列原審其餘共同被告為視同上
    訴人。
二、次按當事人死亡者，訴訟程序在有繼承人、遺產管理人或其
    他依法令應續行訴訟之人承受其訴訟以前當然停止；前開承
    受訴訟人於得為承受時，應即為承受之聲明；聲明承受訴訟
    ，應提出書狀於受訴法院，由法院送達於他造，民事訴訟法
    第168 條、第175 條第1 項、第176 條分別定有明文。本件
    視同上訴人楊明達於民國107 年8 月24日死亡，有除戶謄本
    附卷可稽（見本院卷一第256 頁），茲由其繼承人楊春吉具
    狀聲明承受訴訟，經核尚無不合，應予准許。
貳、實體方面：
一、被上訴人主張：兩造共有坐落臺南市○○區○○○段000 地號土
    地（下稱系爭土地），各共有人之應有部分如附表一所示，
    兩造對系爭土地並無不分割之協議，亦無因物之使用目的致
    不能分割之情形，惟無法達成分割之協議，爰依民法第823 
    條第1 項前段規定，請求裁判分割。又系爭土地自被上訴人
    先祖以來即依臺南市歸仁地政事務所民國106 年6 月30日土
    地複丈成果圖被上訴人方案（下稱附圖二）所示位置分管，
    參酌系爭土地使用現況，及共有人之意見，請求裁判分割系
    爭土地如被上訴人方案所示。
二、上訴人方面：
  ㈠上訴人謝國隆則以：系爭土地北側接臨溪流深谷，如臺南市
    歸仁地政事務所107 年5 月3 日土地複丈成果圖（下稱現況
    圖）所示編號A 部分土地已塌陷流失，現仍持續崩塌中，原
    審將該部分土地單獨分配予上訴人取得，不符公平正義原則
    ，且被上訴人方案並非原共有人占有使用系爭土地之現狀，
    更何況，該方案所示編號Ｆ部分土地為兩造共有，作為道路
    使用，寬僅有3 米、未留設迴車空間，亦與興建農舍之私設
    道路寬度需長於5 公尺之規定不符，且須拆除上訴人前手即
    訴外人楊宗顯於71年間設置之農業用灌溉深水井、電桿、電
    錶裝置及箱網設施設備，已嚴重貶損經濟價值；為兼顧各共
    有人之利益，應依臺南市歸仁地政事務所106 年6 月30日土
    地複丈成果圖上訴人方案（下稱附圖一）予以分割系爭土地
    ，並按如附表二所示金額互為補償，較為公平適當等語，資
    為抗辯。
  ㈡視同上訴人則以：為維護各共有人最大利益，僅同意依照楊
    氏宗族口頭約定之分管契約即被上訴人方案分割；又現況圖
    所示編號Ａ部分土地，係因上訴人未盡善良管理人之責任負
    責修繕、疏通排水或引水等，始致北側土層因水流沖刷而流
    失土地，本應由分管該部分土地者自行修繕，不得要求共有
    人一同負擔等語。
三、原審判命兩造共有系爭土地分割如被上訴人方案所示，上訴
    人謝國隆提起上訴，並聲明：㈠原判決廢棄，㈡系爭土地應分
    割如上訴人方案所示。視同上訴人則主張系爭土地應分割如
    被上訴人方案所示；被上訴人答辯聲明：上訴駁回。
四、兩造不爭執之事項（見本院卷二第76頁至第77頁）：
  ㈠兩造共有系爭土地，各共有人之應有部分如附表一所示。
  ㈡系爭土地無依使用目的不能分割之情事，亦無不得分割之特
    約之事實。
  ㈢上訴人於103 年3 月13日以拍賣為原因登記為系爭土地之共
    有人。
  ㈣系爭土地面積9,423 平方公尺，其上無建物，地形狹長，南
    邊窄，北邊寬，系爭土地僅南邊臨1 條約2 米半之農路對外
    通行。
  ㈤系爭土地如現況圖編號Ａ所示、面積580 平方公尺之土地為塌
    陷部分。
五、兩造爭執事項（見本院卷二第77頁）：
    系爭土地應以何分割方法為適當？
六、本院得心證之理由：
  ㈠按各共有人，除法令另有規定外，得隨時請求分割共有物。
    但因物之使用目的不能分割或契約訂有不分割之期限者，不
    在此限，民法第823 條第1 項定有明文。經查，系爭土地為
    兩造所共有，使用分區為一般農業區農牧用地，各共有人之
    應有部分如附表所示，並無不能分割之情形，共有人間亦無
    不分割之特約等情，有系爭土地登記謄本及所有權狀在卷可
    稽（見原審調字卷第7 頁、第31頁至第32頁，本院卷一第26
    2 頁至第263 頁），復為兩造所不爭執，堪信為真實，是被
    上訴人請求裁判分割系爭土地，於法自屬有據。
  ㈡次按共有物之分割，依共有人協議之方法行之；分割之方法
    不能協議決定，或於協議決定後因消滅時效完成經共有人拒
    絕履行者，法院得因任何共有人之請求，命為下列之分配：
    以原物分配於各共有人。原物分配顯有困難時，得變賣共
    有物，以價金分配於各共有人。民法第824 條第1 項、第2 
    項第1 款前段、第2 款前段分別定有明文。又按法院定共有
    物分割之方法，應斟酌共有人之利害關係、共有物之性質、
    分割後之經濟效用及公共利益等為公平決定（最高法院29年
    上字第1792號判例、69年度台上字第3100號、81年度台上字
    第16號判決意旨參照）。因之，法院為裁判分割前，應顧及
    公平、當事人之聲明、應有部分之比例與實際是否相當、共
    有物之客觀情狀、性質、價格與經濟價值、共有利益、各共
    有人之主觀因素與使用現狀、利害關係等因素綜合判斷。經
    查：
  ⒈系爭土地面積9,423 平方公尺，其上無建物，地形狹長，南
    邊窄，北邊寬，系爭土地僅南邊臨1 條約2 米半之農路對外
    通行等情，有現場照片及本院勘驗筆錄附卷可稽（見原審卷
    第53頁至第54頁，本院卷一第56頁至第59頁、第145 頁至第
    146 頁、第194 頁至第196 頁、第239 頁）。
  ⒉囿於系爭土地地形狹長，南邊窄、北邊寬，僅南邊臨1 條寬
    約2.5 米之農路對外通行，如以原物分割，顯然兩造分割取
    得之每筆土地無法皆臨南側農路，須有部分土地分配於北側
    而未臨路，為解決有部分土地未臨路之結果，勢必分割後之
    土地，需提供部分土地以供共有人通行至南側農路，方可提
    升分割後之土地使用效益。觀諸兩造提出之分割方案雖均有
    留設南北向之道路，以使各共有人分得之土地得藉由該道路
    連結南側之農路，惟其設置之路寬及位置不同，本院審酌系
    爭土地之客觀情狀、使用現況、其經濟效用及兩造之主張，
    認以上訴人方案分割系爭土地較為適當，理由如下：
  ⑴系爭土地並無分管契約存在：視同上訴人、被上訴人主張應
    以楊氏宗族口頭約定之分管契約即被上訴人方案分割等語，
    雖據提出土地分管自白書為證（見原審卷第96頁，本院卷一
    第288 頁），惟查：
  ①證人楊來發於本院審理時證稱：系爭土地有口頭約定分管契
    約，從伊父親遺留下來就是這樣使用土地，伊不知道何時開
    始分管，被上訴人方案編號Ｄ部分土地由伊使用，伊將該部
    分土地出租予楊宗顯，由楊宗顯搭設鐵網設施栽種棗子園，
    出租時間將近10年了、編號Ｅ部分土地為楊明達使用、其餘
    共有人分管位置不知道，伊也不知道系爭土地北側是在伊耕
    作之前或楊宗顯耕作時坍塌，而楊宗顯父親即訴外人楊凱在
    編號Ａ部分土地耕作等語（見本院卷一第206 頁至第210 頁
    ）、證人楊春吉於本院審理時證稱：楊凱於40年前告知伊，
    系爭土地係祖先留下來，有口頭分管，說要分割時就依照被
    上訴人方案分割，系爭土地目前報休耕，休耕前各共有人使
    用位置與被上訴人方案不一致，各共有人並沒有個人分管位
    置，只是約定如果要分割，要按照被上訴人方案分割，故與
    實際狀況不相符，因為視同上訴人楊金智未使用系爭土地、
    無實際耕作位置，而棗子園及鐵網設施部分土地無人分管，
    是楊宗顯向視同上訴人楊來發承租土地始得使用等語（見本
    院卷一第211 頁至第214 頁）、被上訴人於本院審理時陳稱
    ：共有人有6 塊共有地，比如其中在1 塊地雖然有持分但沒
    有使用，他就會分得其他土地使用等語（見本院卷一第301
    頁）及楊宗顯於另案陳稱：系爭土地沒有分管契約，因為伊
    很少在家，不知道系爭土地如何使用等語（見本院卷一第22
    9 頁至第230 頁），可知系爭土地共有人間，實際上並未約
    定各自使用範圍即「分管」位置，對系爭土地無各自管領使
    用部分，足證系爭土地共有人間並無分管契約存在。而楊宗
    顯出具之土地分管自白書雖載明「本人楊宗顯承認位於系爭
    土地之分管土地為北側部分……」等語（見原審卷第96頁，本
    院卷第288 頁），然與上開證人證述內容不符，即難憑採。
  ②視同上訴人、被上訴人雖主張被上訴人方案係楊氏先祖約定
    之分割方式云云，然該方案既非共有人目前使用現況，本院
    於審酌分割方案時應斟酌土地之經濟上價值，並求各共有人
    分得土地之價值相當，利於使用，已如前述，是本院即不受
    楊氏先祖約定之分割方式拘束，亦無需特別予以審酌，先予
    敘明。
  ⑵考量道路通行及系爭土地使用情狀：
  ①本院斟酌系爭土地為「一般農業區農牧用地」，專供農業耕
    作之用途，以臺灣鄉村地區面臨年輕人口外移，人口嚴重老
    化之現況，土地耕作需仰賴農業機器設備，若土地予以細分
    或畸零，顯無法透過機械設備之耕作方式，減少人力負擔，
    及擴大耕作之經濟效用。審酌被上訴人方案編號Ａ、Ｂ、Ｃ部
    分土地，形狀呈多邊形並非方整，且編號Ｃ西側留有一狹長
    之畸零土地，進行農業耕作實屬不易，對於分得該部分土地
    之視同上訴人楊金智實屬不公；而上訴人方案使兩造均分得
    較方正完整之土地，無畸零或割裂之情形，且土地區塊劃分
    完整，便於日後興建農舍或為其他使用，有利於各分得土地
    之經濟價值，並能發揮土地有效之利用。
  ②又農業區係為保持農業生產而劃定，除保持農業生產外，僅
    得申請興建農舍、農業產銷必要設施或休閒農業設施，所謂
    農舍，係指以耕作為目的或為便利耕作所建之房屋，以供堆
    置農具、肥料或臨時休息之用，是系爭土地所設置之道路寬
    度，須可供農耕機具、汽機車迴轉進出，而衡諸常情，基地
    內通路寬度越寬，使用基地建築建物之限制越少，土地利用
    價值較高。兩造方案均將編號Ａ部分即系爭土地最北側分歸
    上訴人取得，因該等方案規劃設置之道路長度已大於20公尺
    ，依建築技術規則建築設計施工編第2 條第1 項3 款規定：
    「基地應與建築線相連接，其連接部分之最小長度應在2 公
    尺以上，基地內私設通路之寬度不得小於左列標準：長度
    大於20公尺為5 公尺」，應留設5 公尺而非僅3 公尺寬之道
    路，兩造日後始可依規定於分得之土地申請新建農舍，是被
    上訴人方案留設5 公尺寬道路，可供農耕機具、汽機車迴轉
    進出及共有人日後興建農舍使用，應較符合系爭土地分割之
    整體效益及全體共有人之利益。
  ③上訴人就系爭土地應有部分之比例為28分之9 ，係系爭土地
    持分最大者，而被上訴人方案將編號A 部分即系爭土地最北
    側單獨分歸上訴人取得，該部分土地形狀不規則，且北側因
    塌陷致難以使用收益，其經濟效益、使用價值顯較其他共有
    人分得之平坦土地為低，已非公允，更何況，上訴人所分得
    之土地鄰路位置較其他共有人相比，僅東南側有3 公尺臨共
    有道路，十分狹小，出入規劃較不易，而其他共有人取得土
    地之東側均與共有道路相鄰、臨路寬路極大，便於對外聯絡
    ，故依被上訴人方案分割，將使上訴人難以完整使用分得之
    土地，且道路寬度亦與上開建築技術規則之規定不符，共有
    人日後無法興建農舍使用，損害上訴人取得土地之經濟價值
    甚鉅，顯非妥適。至上訴人方案將編號Ｅ部分分歸被上訴人
    、視同上訴人楊春吉、楊水泉取得，東南側有5 公尺臨共有
    道路，可由共有道路直行駛入分得土地後迴轉，亦不致有部
    臨路寬度過小、難以迴轉之情事，尚屬合宜。
  ④基上，依上訴人方案予以分割，除兩造所分歸之土地均有道
    路可對外聯絡，且能兼顧全部共有人之利益，作整體利用，
    而無損土地價值外，各共有人取得土地臨路面寬較被上訴人
    方案為多且形狀多數方整，亦無使土地畸零之情形，更能為
    有效完整之利用，而達到該土地使用之經濟效用，究之應屬
    適當之分割方案，因認本案當屬較為合理、公平之分割方案
    。爰審酌上開情況，定系爭土地之分割方案為如上訴人方案
    所示。
  ㈢再按共有物分割而以原物為分配時，如共有人中有未受分配
    ，或不能按其應有部分受分配者，得以金錢補償之，民法第
    824 條第3 項定有明文。又按法院裁判分割共有物，除應斟
    酌各共有人之利害關係，及共有物之性質外，尚應斟酌共有
    物之價格，倘共有人中有不能按其應有部分受分配，或所受
    分配之不動產，其價格不相當時，法院非不得命以金錢補償
    之（最高法院57年度台上字第2117號判例意旨參照）。經查
    ，本院將上訴人方案就各共有人分得土地之價值及應否找補
    金額，送請長興不動產估價師聯合事務所鑑定結果，因係針
    對堪估標的進行產權、一般因素、區域因素、個別因素、不
    動產市場現況及勘估標的依最有效使用情況下，以及該所估
    價師專業意見分析後，決定先估算各宗地正常價格，採用比
    較法進行評估，而對於塌陷部分之影響，以市場上塌陷之實
    例成交單價相對於實例本身正常單價之差額計算地價減損率
    ，以推估勘估標的塌陷之地價減損，將勘估標的之正常價格
    扣除地價減損後即為塌陷宗地之價值，而共有之私設道路則
    以公告土地現值評估，據以作為分割找補之依據，認視同上
    訴人楊景祥、楊金智、楊來發分得土地價值各為1,906,383
    元、989,017 元、1,906,383 元較其原應有部分價值高；上
    訴人謝國隆、視同上訴人楊明達、楊水泉、被上訴人楊水福
    分得土地價值各為3,523,712 元、1,906,782 元、444,915
    元、444,915 元較其原應有部分價值低等情，有該所出具之
    不動產估價報告書存卷可佐（見該報告書第4 頁至第22頁）
    ，該所係依系爭土地之區域環境分析、個別條件分析、區域
    不動產交易行情調查分析後，客觀評估標的在目前之市場行
    情之合理價格，按土地屬性，以比較法評估從供需面推估勘
    估標的之合理價格，計算出視同上訴人楊景祥應補償上訴人
    謝國隆、視同上訴人楊明達各51,251元、1,447 元，共計52
    ,698元；視同上訴人楊金智應補償視同上訴人楊明達62,175
    元；視同上訴人楊來發應補償視同上訴人楊明達、楊水泉、
    被上訴人楊水福各15,686元、18,506元、18,506元，共計52
    52,698元，堪認鑑定價格應屬客觀可採，本件系爭土地分割
    之結果，兩造分得之土地價值既非相當，即應由價值高者以
    金錢補償價值低者，因命視同上訴人楊景祥、楊金智、楊來
    發應補償上訴人謝國隆、視同上訴人楊明達、楊水泉、被上
    訴人楊水福，如附表二所示之金額，以符公平原則。至視同
    上訴人及被上訴人爭執系爭土地北方塌陷部分要一起分擔費
    用云云，並未考量本件業經專業不動產估價師鑑定系爭土地
    價格，而以系爭土地僅南側臨農路，塌陷部分造成各共有人
    分得位置之土地價值不一，故認定有找補必要，並非由各共
    有人分攤系爭土地北方塌陷費用，是視同上訴人及被上訴人
    執此為辯，尚屬無據。
七、綜上所述，本院衡酌兩造間共有價值平等均衡原則，並審酌
    兩造之利害關係、意願、共有物之性質及各共有人分得部分
    所得利用之價值暨經濟效用等情形，認將兩造共有之系爭土
    地以上訴人方案予以分割，即編號Ａ、面積2813平方公尺土
    地，分歸上訴人取得；編號Ｂ、面積1459平方公尺土地，分
    歸視同上訴人楊景祥取得；編號Ｃ、面積729 平方公尺土地
    ，分歸視同上訴人楊金智取得；編號Ｄ、面積1459平方公尺
    土地，分歸視同上訴人楊來發取得；編號Ｅ、面積2293平方
    公尺土地，分歸視同上訴人楊春吉、楊水泉、被上訴人楊水
    福，各按44分之30、44分之7 、44分之7 之比例，維持分別
    共有；編號Ｆ、面積670 平方公尺土地，由兩造按如附表一
    所示應有部分比例保持共有，並由兩造按如附表二所示金額
    互為補償，較為可採。原審採被上訴人方案予以分割，尚非
    適當公平之方法，上訴意旨指摘原判決不當，求予廢棄改判
    ，為有理由，應由本院予以廢棄改判如主文第2 、3 項所示
    。
八、末按訴訟費用，由敗訴之當事人負擔；因共有物分割、經界
    或其他性質上類似之事件涉訟，由敗訴當事人負擔訴訟費用
    顯失公平者，法院得酌量情形，命勝訴之當事人負擔其一部
    ；民事訴訟法第78條、第80條之1 分別定有明文。查分割共
    有物事件本質上並無訟爭性，乃由本院斟酌何種分割方案較
    能增進共有物之經濟效益，並兼顧兩造之利益，以決定適當
    之分割方法。本件既係因分割共有物而涉訟，因兩造均獲得
    利益，如僅由敗訴之被上訴人負擔，本院認為顯失公平，爰
    依兩造獲得之利益及就系爭土地應有部分之比例為訴訟費用
    之負擔如主文第4 項所示。
九、本件事證已臻明確，兩造其餘攻擊防禦方法及所提證據，經
    本院斟酌後，認為與本件判決結果不生影響，爰不予逐一論
    列，附此敘明。
十、據上論結，本件上訴為有理由，依民事訴訟法第436 條之1
    第3 項、第450 條、第463 條、第78條、第80條之1 ，判決
    如主文。
中　　華　　民　　國　 108　　年　　7 　　月　　31　　日
                  民事第四庭  審判長法  官  李杭倫

                                    法  官  田幸艷

                                    法  官  王鍾湄
以上正本係照原本作成。
本判決不得上訴。
中　　華　　民　　國　 108　　年　　8 　　月　　8 　　日
                                    書記官  蘇嬿合

 附表一：

編號 所有權人 應有部分比例  1 上訴人謝國隆   28分之9  2 視同上訴人楊金智   12分之1  3 視同上訴人楊景祥   6分之1  4 視同上訴人楊來發   12分之2  5 視同上訴人楊水泉   24分之1  6 視同上訴人楊春吉   84分之15  7 被上訴人楊水福   24分之1 



附表二：

應補償人 受補償人 補償金額（新臺幣） 視同上訴人楊景祥 上訴人謝國隆 51,251元  視同上訴人楊春吉 1,447 元 視同上訴人楊金智 視同上訴人楊春吉 62,175元 視同上訴人楊來發 視同上訴人楊春吉 15,686元  視同上訴人楊水泉 18,506元  被上訴人楊水福 18,506元